【裁判字號】    99,台上,343
【裁判日期】    990121
【裁判案由】    偽造文書
【裁判全文】
最高法院刑事判決              九十九年度台上字第三四三號
上  訴  人  台灣高等法院檢察署檢察官
被      告  甲○○
上列上訴人因被告偽造文書案件，不服台灣高等法院中華民國九
十六年十二月二十五日第二審判決（九十六年度上訴字第四二九
五號，起訴案號：台灣士林地方法院檢察署九十五年度偵字第三
二八六號），提起上訴，本院判決如下：
    主  文
原判決撤銷，發回台灣高等法院。
    理  由
本件原判決以公訴意旨略以：被告甲○○為土地代書，受（債務
人）陳清通委託，於民國九十三年（原判決誤載為九十四年）五
月二十一日在台北市中山區○○○路○段一九六號富邦商業銀行
建國分行，向告訴人（即債權人）乙○○拿取債務清償證明書，
辦理台北市○○區○○段二小段三○七號土地之抵押權塗銷登記
。詎被告為能塗銷該土地之抵押權登記，竟基於偽造文書之犯意
，未經乙○○同意或授權，於九十三年五月二十一日，將上開債
務清償證明書上「部分清償」之「部分」二字刪除，改成「全部
清償」，並以乙○○簽名下方之原留印文當作修改認證章，偽以
乙○○名義修改變造後，持以行使，交付台北市士林地政事務所
承辦人員據以辦理抵押權塗銷登記，足以生損害於乙○○。因認
被告涉犯刑法第二百十六條、第二百十條之行使變造私文書罪嫌
等情。但經審理結果，認為上開行為，不足以生損害於公眾或他
人，因而維持第一審諭知被告無罪之判決，駁回檢察官在第二審
之上訴，固非無見。
惟查：證據雖已調查而其內容尚未明瞭者，即與未經調查無異，
如遽行判決，仍屬應於審判期日調查之證據而未予調查。又刑法
第二百十條之偽造、變造私文書罪，祇須所偽造、變造之私文書
有足生損害於公眾或他人之危險，即為成立，不以確有損害事實
之發生為要件。原判決雖以：債務人陳清通以其坐落台北市○○
區○○段二小段三○七號土地，為債權人乙○○設定本金最高限
額新台幣（下同）一千五百萬元之抵押權後，未按期清償，嗣雙
方於台灣士林地方法院九十二年度執字第一七○九九號拍賣抵押
物強制執行事件成立和解，於陳清通清償六百萬元及其利息後，
乙○○同意塗銷前揭抵押權登記。其後，陳清通已交付七百七十
萬元本票及現金九千五百八十九元，以還清前揭本息，乙○○即
應協同辦理抵押權塗銷登記，被告且稱於受陳清通委託辦理本件
抵押權塗銷登記後，經地政事務所人員告知，在債務清償證明書
上記載「部分清償」，無法辦理塗銷抵押權登記。因此，被告將
乙○○所交付之前揭債務清償證明書，其上所載之「部分清償」
修改為「全部清償」，無論是否徵得乙○○同意，對於乙○○而
言，並不生損害。乙○○指稱被告未經其同意擅自更改清償之內
容（將「部分清償」更改為「全部清償」），縱屬實情，亦不生
實質損害。另乙○○已在清償證明書中預留「更正預備章」，授
權被告於塗銷抵押權之範圍內製作或變更相關文件，被告即屬有
權製作（變更），且不足以生損害。至於塗銷抵押權登記後，並
使和解債權以外之債權（按乙○○對陳清通另有八十一萬元本息
之債權）亦喪失抵押權擔保之效力，係屬塗銷抵押權登記之當然
結果，亦無損於乙○○之合法利益，而與變造（原判決載為偽造
）文書罪之構成要件不合，爰維持第一審諭知被告無罪之判決。
然而：(1)塗銷抵押權之原因，除債務全部清償外，尚有權利之拋
棄、混同、抵銷、免除、抵押物之滅失、抵押權之實行或法院之
確定判決等情形，並非僅限於清償全部債務一途。故「台北市各
地政事務所土地及建築改良物抵押權塗銷登記申請須知」二之2.
已明白規定，申辦抵押權塗銷登記應備文件為「抵押權人出具之
抵押權塗銷同意書或債務清償證明書」；另「台北市各地政事務
所受理通信申請土地登記實施要點」第四點(二)之3.亦規定，抵押
權全部塗銷登記，應檢附之文件為「抵押權塗銷同意書或債務清
償證明書或抵押權拋棄書」。易言之，檢附抵押權人出具之抵押
權塗銷同意書或抵押權拋棄書，亦可辦理抵押權塗銷登記，並非
必須檢附抵押權人出具之債務「全部清償」證明書，始可辦理。
地政事務所之承辦人，對於上開規定當知之甚稔，被告為專業之
土地代書，自亦不能諉為不知。依據卷內資料，乙○○始終指稱
，其雖同意陳清通於清償六百萬元本息後，塗銷本件抵押權登記
，但因陳清通尚積欠另筆八十一萬元本息債務，故已向被告明白
表示，祇同意出具債務「部分清償」證明書，不能出具債務「全
部清償」證明書。於此情形，被告祇要請乙○○出具抵押權塗銷
同意書或抵押權拋棄書，即可辦理本件抵押權塗銷登記，並無須
檢附債務「全部清償」證明書。則被告所辯其係應地政事務所人
員之要求，將債務清償證明書上之「部分清償」，改成「全部清
償」，是否屬實？即有研求餘地。原審並未傳訊地政事務所之承
辦人員，以根究明白，單憑被告片面之詞，即輕信其辯解，自嫌
率斷。(2)乙○○始終指證，因陳清通尚有其他債務未清償，故堅
持債務清償證明書上祇能書寫「部分清償」，否則「不願接受該
本票，且立即抽出（本票）還予被告甲○○」，嗣被告讓步，在
債務清償證明書上書寫「部分清償」後，伊始收下本票，並在證
明書上簽名、蓋章。「（證明書上）這三個章是在銀行用銀行的
印泥蓋的，我蓋了第一個章後，被告說我蓋糊了，叫我蓋第二個
章，第二個章又說我蓋歪了（按該印章為圓型），所以才蓋第三
個章」，不曾同意被告將債務清償證明書上之「部分清償」，更
改為「全部清償」。而涉案之債務清償證明書，被告已將第二行
「部分清償」之「部分」二字刪除，改成「全部」二字，及將該
債務清償證明書上第七行（即前揭三個印文）之「第二個」印文
，以「虛線箭頭」指向刪改處，並書寫「刪除貳字認章」字樣（
見偵字第三二八六號卷第四十六頁）。被告雖辯稱此為「更正預
備章」之通常作法。然第一審法院就此情形函詢台北市士林地政
事務所結果，已明確函覆「所附債務清償證明書影本上乙○○下
方之三枚印文，應非更正預備章」（見第一審卷第二十七頁）。
前揭情形，能否謂為乙○○已在債務清償證明書上蓋用「更正預
備章」，授權被告更改清償之內容（即將「部分清償」更改為「
全部清償」），亦顯非無疑。原審未予釐清，並說明乙○○已授
權被告更改清償內容所憑之證據，即逕認：乙○○已在清償證明
書中預留「更正預備章」，授權被告於塗銷抵押權之範圍內製作
或變更相關文件云云。非但理由不備，且與卷內證據資料不符。
(3)原判決雖另以：塗銷抵押權登記後，並使和解債權以外之債權
亦喪失抵押權擔保之效力，係屬塗銷抵押權登記之當然結果，並
無損於乙○○之合法利益云云。惟被告將債務清償證明書上之「
部分清償」更改為「全部清償」，據以塗銷本件本金最高限額一
千五百萬元之抵押權登記後，除使和解債權以外之債權亦喪失抵
押權擔保之效力外，該變造之「全部清償」證明書，並可顯示和
解以外之其他債權，亦全部歸於消滅。此觀陳清通於乙○○另行
提起民事訴訟，請求給付他筆八十一萬元本息時，已舉出前揭變
造之「全部清償」證明書為證據，抗辯該筆八十一萬元債務，亦
已全部清償完畢自明，有台灣士林地方法院九十三年度訴字第一
一一八號民事卷宗及原審法院九十四年度上易字第六八○號民事
卷影本附卷可查（第一審判決陳清通應給付乙○○八十一萬元及
法定利息，嗣於原審成立和解，陳清通願給付乙○○六十三萬元
）。原判決竟謂：被告將債務清償證明書上之「部分清償」更改
為「全部清償」，無論是否徵得乙○○之同意，對於乙○○而言
，並無損於其合法利益云云。顯然違反論理法則，並與卷內證據
資料明顯不符。檢察官上訴意旨指摘原判決不當，為有理由。而
前揭違背法令情形，影響於事實之確定，本院無可據以為裁判，
應認原判決有撤銷發回更審之原因。
據上論結，應依刑事訴訟法第三百九十七條、第四百零一條，判
決如主文。
中    華    民    國  九十九  年    一    月  二十一  日
                      最高法院刑事第六庭
                          審判長法官  謝  俊  雄
                                法官  陳  世  雄
                                法官  魏  新  和
                                法官  吳  信  銘
                                法官  徐  文  亮
      本件正本證明與原本無異
                                      書  記  官
中    華    民    國  九十九  年    一    月  二十二  日
                                                      m

司法院資訊處製作；財團法人民間司法改革基金會備份。
